【裁判字號】    99,台非,323
【裁判日期】    991125
【裁判案由】    詐欺
【裁判全文】
最高法院刑事判決              九十九年度台非字第三二三號
上  訴  人  最高法院檢察署檢察總長
被      告  陳國訓
上列上訴人因被告詐欺案件，對於台灣台南地方法院中華民國九
十八年七月十五日第二審確定簡易判決（九十八年度簡上字第三
四號，聲請簡易判決處刑案號：台灣台南地方法院檢察署九十七
年度偵字第一二四五二號），認為違法，提起非常上訴，本院判
決如下：
    主  文
上訴駁回。
    理  由
非常上訴理由稱：「一、按除有特別規定外，被告未於審判期日
到庭而逕行判決者，其判決當然為違背法令，刑事訴訟法第三百
七十九條第六款定有明文。又同法第三百七十一條雖規定第二審
法院於被告經合法傳喚無正當理由不到庭者，得不待其陳述，逕
行判決；惟所稱合法傳喚係指依同法第一編第八章關於傳喚被告
之規定，且係合法送達者而言；而所謂無正當理由不到庭，則指
在社會通常觀念上認為非正當之原因而不到庭者而言，是如法院
於審判時，未依規定將傳票合法送達予被告，致被告事實上不能
到庭，即不得謂其不到庭為無正當理由。二、查本件被告陳國訓
因詐欺案件，經台灣台南地方法院於民國九十八年一月六日，以
九十七年度簡字第三二六六號判決判處有期徒刑五月，檢察官不
服提起上訴，原審定於九十八年六月二十四日下午三時五十分審
理期日，係將傳票送達至「台南市○區○○路五十二巷七號之一
、二樓」及「台南市○區○○路四十九巷三號九樓」（均為寄存
送達，送達日為九十八年五月十九日，見原審卷第三十五至三十
六頁）。然陳國訓自九十八年五月十五日起，已將其戶籍地址遷
往彰化縣田尾鄉正義村民和巷三五五號，此有戶役政查詢資料一
紙附卷可查（見原審卷第五十五頁），是原審審理時自應將傳票
送達至上開戶籍地址始為適法，乃原審上開審判期日之傳票，未
向上開被告住所送達，其送達尚非合法，要難謂被告已經合法傳
喚。原審認被告無正當理由不到庭，逕行判決，其訴訟程序自屬
違背法令。案經確定，且於被告不利，爰依刑事訴訟法第四百四
十一條、第四百四十三條提起非常上訴，以資糾正。」等語。
本院按：非常上訴，乃對於審判違背法令之確定判決所設之非常
救濟程序，以統一法令之適用為主要目的。必原判決不利於被告
，經另行判決，或撤銷後由原審法院更為審判者，其效力始及於
被告；此與通常上訴程序旨在糾正錯誤之違法判決，使臻合法妥
適，其目的係針對個案為救濟者不同；兩者之間，應有明確之區
隔。刑事訴訟法第四百四十一條對於非常上訴係採便宜主義，規
定「得」提起，非「應」提起。故是否提起，自應依據非常上訴
制度之本旨，衡酌人權之保障、判決違法之情形及訴訟制度之功
能等因素，而為正當合理之考量。除與統一適用法令有關，或該
判決不利於被告，非予救濟，不足以保障人權者外，倘原判決尚
非不利於被告，且不涉及統一適用法令，即無提起非常上訴之必
要性；亦即，縱有在通常程序得上訴於第三審之判決違背法令情
形，並非均得提起非常上訴。所謂與統一適用法令有關，係指涉
及之法律見解具有原則上之重要性者而言；亦即所涉及之法律問
題意義重大而有加以闡釋之必要，或對法之續造有重要意義者，
始克相當。倘該違背法令情形，尚非不利於被告，且法律已有明
確規定，向無疑義，因疏失致未遵守；或業經本院著有判例、判
決或作成決議、決定予以糾正在案，實務上並無爭議者，對於法
律見解並無原則上之重要性或爭議，即不屬與統一適用法令有關
之範圍，殊無提起非常上訴之必要性。復按除有特別規定外，被
告未於審判期日到庭而逕行審判者，其判決當然違背法令，刑事
訴訟法第三百七十九條第六款定有明文。又第二審法院得不待被
告之陳述逕行判決，以被告經合法傳喚無正當理由不到庭者為要
件，此觀同法第三百七十一條規定自明。此規定，依同法第四百
五十五條之一第三項，準用於簡易判決之上訴程序。本件被告陳
國訓因詐欺案件，經台灣台南地方法院於九十八年一月六日，以
九十七年度簡字第三二六六號刑事簡易判決判處有期徒刑五月，
如易科罰金，以新台幣壹仟元折算壹日。檢察官不服，以該判決
量刑太輕，上訴於原審即台灣台南地方法院管轄之第二審合議庭
。原審定於九十八年六月二十四日下午三時五十分審理期日之傳
票，係送達至「台南市○區○○路五十二巷七號之一、二樓」及
「台南市○區○○路四十九巷三號九樓」，因未獲會晤本人亦無
受領文書之同居人或受僱人，而於九十八年五月十九日寄存於當
地之警察派出所，有送達證書可稽（原審卷第三十五至三十六頁
）。然陳國訓於九十八年五月十五日已將其戶籍遷往彰化縣田尾
鄉正義村民和巷三五五號，有戶役政查詢資料附卷足憑（原審卷
第五十五頁）。原審上開審判期日之傳票，未向被告住所為送達
，難認係合法送達。是被告未到庭陳述，要難謂係已經合法傳喚
，無正當理由不到庭，自不得不待其陳述逕行判決。乃原判決竟
認被告經合法傳喚，無正當理由不到庭，而不待其陳述逕行判決
，自屬違背法令。案經確定，非常上訴執以指摘，固非無據。惟
本件檢察官係以第一審簡易判決量刑太輕提起上訴，被告並未上
訴。原確定判決認第一審簡易判決認事、用法及量刑均無不當，
應予維持，並引用第一審刑事簡易判決書及檢察官聲請簡易判決
處刑書記載之事實、證據及理由，認上訴無理由，而駁回檢察官
在第二審之上訴。是被告於審判期日雖未到庭，原確定判決所為
缺席判決之違背法令情形，尚不足認致有依法不應判決而判決之
違誤，而顯然於判決結果有影響，僅屬於訴訟程序違背法令，對
被告難認有不利可言，於客觀上亦難認有藉非常上訴程序予以救
濟之必要性。且此訴訟程序違背法令，刑事訴訟法已有明文規定
，並經本院著有判例，實務上並無爭議，提起非常上訴殊無助益
於統一法令適用之目的。衡諸首揭說明，本件非常上訴即難認為
有理由，應予駁回。
據上論結，應依刑事訴訟法第四百四十六條，判決如主文。
中    華    民    國  九十九  年   十一   月  二十五  日
                      最高法院刑事第一庭
                          審判長法官  董  明  霈  
                                法官  林  茂  雄  
                                法官  張  清  埤  
                                法官  張  祺  祥  
                                法官  蘇  振  堂  
本件正本證明與原本無異
                                      書  記  官  
中    華    民    國  九十九  年   十一   月   三十   日
                                                      Ｅ

司法院資訊處製作；財團法人民間司法改革基金會備份。
